【裁判字號】    89,上更(一),44
【裁判日期】    920129
【裁判案由】    分割共有物
【裁判全文】
臺灣高等法院臺中分院民事判決      八十九年度上更(一)字第四四號
      上  訴  人  子○○
                  戊○○
                  辛○○
                  壬○○
                  未○○
                  酉○○
                  申○○
                  甲  ○
                  乙○○
                  寅○○
                  庚○○
                  己○○
      被  上訴人  丁○○
右當事人間分割共有物事件，上訴人對於中華民國八十七年六月十一日臺灣南投地方
法院八十六年度訴字第四五五號第一審判決提起上訴，本件判決後，經最高法院第一
次發回更審，被上訴人並為訴之追加，本院判決如左：
      主      文
原判決關於分割方法，暨訴訟費用之裁判（已確定部分除外），均廢棄。
上訴人卯○○○、丙○○、丑○○、巳○○、癸○○、午○○、辰○○等七人應就其
被繼承人王慶源繼承王水坪所遺坐落南投縣南投市○○○段第二一九之三地號，地目
建，面積○‧一○八四公頃及同段第二一九之四地號，地目建，面積○‧○○○八公
頃之土地應有部分一六○分之三三辦理繼承登記。
第一項廢棄部分兩造共有前項之土地，合併分割為如附圖(一)所示，即Ａ部分面積○‧
○八六七公頃，分歸被上訴人丁○○及上訴人戊○○、子○○、辛○○、壬○○按原
應有部分比例保持共有；Ｂ部分面積○‧○二二五公頃分歸上訴人己○○、甲○、庚
○○、乙○○、申○○、酉○○、未○○、寅○○、卯○○○、丙○○、丑○○、巳
○○、癸○○、午○○、辰○○等十五人公同共有。
被上訴人丁○○及上訴人戊○○、子○○、辛○○、壬○○應各補償上訴人己○○、
甲○、庚○○、乙○○、申○○、酉○○、未○○、寅○○、卯○○○、丙○○、丑
○○、巳○○、癸○○、午○○、辰○○等十五人（合計）如附表(二)所示之金額。
第一、二審及發回前第三審訴訟費用（已確定部分除外）由兩造按應有部分之比例負
擔。
      事      實
甲、上訴人寅○○、未○○、酉○○、申○○、乙○○、庚○○、己○○、甲○、丙
    ○○、卯○○○、丑○○、巳○○、癸○○、午○○、辰○○（以上丙○○等七
    人為王慶源之承受訴訟人）方面：
    除上訴人寅○○於言詞辯論期日到庭外，其餘上訴人均未到庭，據其於本院前審
    委任己○○為訴訟代理人及所提出之書狀為聲明及陳述如左：
一、聲明：求為判決：
  (一)原判決廢棄。
  (二)兩造共有土地其分割方法如附圖(二)所示。
  (二)第一、二審訴訟費用由被上訴人負擔。
二、陳述及證據：除與第一審判決記載者相同，予以引用外，補稱：
  (一)「系爭土地北側之鄰地係同段第二一九之三四地號，屬畸零地，為戊○○所有：
    ：：則其等分得土地若於系爭土地之北側，即可與戊○○所有之同段第二一九之
    三四號之畸零地合併使用」原審雖認定在先，然「依台灣省畸零地使用規則第九
    條第一項規定，應與相鄰地合併，否則無法建築」而已，復認定在後，並非相鄰
    地依法由「其等分得」之極明，原判決前後歧異，理由矛盾，不無違誤。
  (二)「依上開台灣省畸零地使用規則第十條規定建築最小面積為三十平方公尺，惟其
    共有人有九人，其共有人所分得土地為二十五平方公尺屬畸零地，均須與其他土
    地合併利用，始得為建築使用」、「另按台灣省畸零地使用規則第九條第一項規
    定，面積狹小之基地，非經補足所缺寬度、深度；地界曲折之基地，非經整理，
    均不得建築」，原審固加以認定：詎原審判決分割之Ｂ部分，竟呈最長之條形狀
    ，且四周呈不規則之曲折狀，東西向之長度過於漫長，南北向寬度過於狹小，且
    無深度，如何「應與相鄰地合併」？如何「須與其他土地合併利用」？如何「補
    足所缺寬度、深度」？如何加以「整理」？原審理由俱未加以論列及說明，不無
    違誤等語。
乙、上訴人辛○○方面：
一、聲明：求為判決駁回上訴。
二、陳述及證據：與第一審判決記載者相同，茲引用之。
丙、上訴人子○○方面：
一、聲明：求為判決與被上訴人主張之方案分割兩造共有之土地。
二、陳述：除與第一審判決書記載者相同，予以引用外，補稱：
          主張以被上訴人所主張之附圖(一)之分割方案分割，並以鑑價之結果相互補
          償，如無法依此為之，則主張維持原判決。
丁、上訴人戊○○、壬○○方面：
    上訴人戊○○、壬○○均未於本院最後辯論期日到場，據其二人分別於本院更審
    第一次言詞辯論期日及更審前準備程序到場，均聲明求為判決駁回上訴，並引用
    以前在第一審之主張及陳述。
戊、被上訴人方面：
一、聲明：求為判決：
  (一)原判決關於分割方法部分廢棄。
  (二)上訴人卯○○○、丙○○、丑○○、巳○○、癸○○、午○○、辰○○等七人應
    就其被繼承人王慶源所繼承王水坪所有坐落南投縣南投市○○○段第二一九之三
    地號，地目建，面積○．一○八四公頃及同段第二一九之四地號，地目建，面積
    ○．○○○八公頃之土地應有部分一六○分之三三辦理繼承登記。
  (三)兩造共有第一項土地准予分割。其分割方法為如附圖(一)所示Ａ部分面積○．○八
    六七公頃，分歸被上訴人及上訴人戊○○、子○○、辛○○、壬○○按原應有部
    分比例繼續保持共有，Ｂ部分面積○．○二二五公頃分歸上訴人己○○、甲○、
    庚○○、乙○○、申○○、酉○○、未○○、寅○○、卯○○○、丙○○、丑○
    ○、巳○○、癸○○、午○○、辰○○等十五人公同共有。
  (四)第二審訴訟費用由上訴人負擔。
二、陳述：除與第一審判決書記載相同者予以引用外，補稱：
  (一)第一審判決後，於上訴中上訴人王慶源死亡，爰依法追加其全體繼承人即丙○○
    等七人為被告即上訴人。
  (二)如採上訴人之分割方案，將造成Ａ部分土地東南側未鄰建築線，無法建築，而顯
    無利用價值。此不僅減損土地之經濟價值，亦對被上訴人等分得Ａ部分之共有人
    至為不公平，蓋Ｂ部分之共有人持分比例為四八○分之九九，而Ａ部分共有人之
    應有部分比例為四八○分之三八一，而Ｂ部分面臨道路部分長度約十三公尺以上
    ，Ａ部分面臨道路部分長度約二十二公尺，故其經濟價值亦顯不相當等語。
  (三)系爭土地則乃緊接戊○○所有之同段二一九－三四地號土地，將系爭土地北上段
    即附圖(一)所示Ａ部分分歸被上訴人與戊○○等保持共有，可合併使用，如將此段
    土地分與上訴人等，則該二一九－三四地號土地將成為畸零地，而無法使用。
已、本院囑託南投地政事務所鑑測系爭土地，並囑託華聲企業發鑑定顧問有限公司（
    下稱華聲公司）鑑價。
      理      由
壹、程序方面：
一、本件分割共有物訴訟其訴訟標的，對於全體各共有人必須合一確定，雖僅由上訴
    人寅○○聲明上訴，但其效力應及於同造未上訴之未○○、酉○○、申○○、乙
    ○○、王慶源、庚○○、己○○、甲○、子○○、戊○○、辛○○、壬○○，爰
    併列為上訴人。又上訴人王慶源業於八十八年八月十八日死亡，其繼承人有卯○
    ○○、丙○○、丑○○、王麗英、癸○○、午○○、辰○○、有被上訴人所檢送
    之王慶源之除戶戶籍謄本乙件在卷可稽，上開繼承人均未據聲明承受訴訟，經依
    民事訴訟法第一百七十八條之規定，由本院裁定命其承受訴訟在案，先予說明。
二、分割共有物，性質上為處分行為，依民法第七百五十九條之規定，共有不動產之
    共有人中有人死亡時，於其繼承人未為繼承登記以前，尚不得分割共有物。故於
    分割共有物之訴訟中，以一訴合併請求死亡者之繼承人辦理繼承登記，乃符訴訟
    經濟之原則，並合於民法第七百五十九條規定之旨趣，自應准許（最高法院六十
    九年度台上字第一○一二號判例參照）。本件上訴人王慶源死亡後，丙○○等七
    人為其繼承人，承受訴訟後，被上訴人於本院追加請求其七人辦理繼承登記，依
    法有據，自應准許。
三、上訴人壬○○、未○○、酉○○、申○○、甲○、乙○○、庚○○、己○○、卯
    ○○○、丙○○、丑○○、巳○○、癸○○、午○○、辰○○等人經合法通知，
    未於言詞辯論期日到場，核無民事訴訟法第三百八十六條各款所列事由，爰依被
    上訴人之聲請，由其一造辯論而為判決。
貳、實體方面：
一、被上訴人主張：系爭坐落南投縣南投市○○○段第二一九－三地號、建、面積○
    ．一○八四公頃及同段第二一九－四地號、建、面積○．○○○八公頃兩筆土地
    為被上訴人及上訴人戊○○、子○○、辛○○、壬○○、及已故王水坪所有，其
    應有部分為：被上訴人四八○分之二六、上訴人子○○四八○分之一二八、上訴
    人戊○○四八○分之九四、上訴人辛○○四八○分之九四、上訴人壬○○四八○
    分之九九、王水坪四八○分之九九（王水坪於民國七十五年二月十七日死亡，被
    上訴人已訴請其繼承人即上訴人寅○○、未○○、酉○○、申○○、乙○○、王
    慶源、庚○○、己○○、甲○辦理繼承登記，經原審判決確定，嗣上訴人王慶源
    復於八十八年八月十八日死亡，上訴人丙○○等七人為其繼承人），因共有人間
    未訂有不分割之特約，而系爭土地地目為建，依其使用之目的並無不能分割之情
    事，但不能協議分割等情，爰追加請求上訴人丙○○等七人應就其被繼承人王慶
    源所繼承人王水坪所有系爭二筆土地應有部分一六○分之三三辦理繼承登記；並
    求為就系爭二筆土地應按附圖(二)所示分割方式為原物分割之判決。
二、上訴人等除王慶源之繼承人丙○○等七人未到庭，亦未提出書狀為任何聲明及主
    張外，其餘上訴人均同意分割，但所主張之分割方法各有不同，上訴人戊○○、
    子○○、辛○○、壬○○願與被上訴人保持共有，並同意以被上訴人所主張如附
    圖(一)所示之分割方案為分割，上訴人寅○○、未○○、酉○○、申○○、乙○○
    、己○○、甲○、及丙○○等七人之被繼承人王慶源於死亡由其七人承受訴訟前
    ，均主張按附圖(二)所示之分割方式為分割。
三、查被上訴人主張系爭坐落南投縣南投市○○○段第二一九－三地號、建、面積○
    ．一○八四公頃及同段第二一九－四地號、建、面積○．○○○八公頃兩筆土地
    為被上訴人及上訴人戊○○、子○○、辛○○、壬○○、及已故王水坪所有，其
    應有部分為：被上訴人四八○分之二六、上訴人子○○四八○分之一二八、上訴
    人戊○○四八○分之九四、上訴人辛○○四八○分之九四、上訴人壬○○四八○
    分之九九、王水坪四八○分之九九（王水坪於民國七十五年二月十七日死亡，被
    上訴人已訴請其繼承人即上訴人寅○○、未○○、酉○○、申○○、乙○○、王
    慶源、庚○○、己○○、甲○辦理繼承登記，經原審判決確定，嗣上訴人王慶源
    復於八十八年八月十八日死亡，上訴人丙○○等七人為其繼承人），因共有人間
    未訂有不分割之特約，而系爭土地，地目為建，依其使用目的並無不能分割情事
    等情，業據其提出土地登記簿謄本、地籍圖謄本為證，並為上訴人所不爭執。茲
    以兩造間不能達成協議分割，而兩造又同意合併分割，訴請合併分割，依民法第
    八百二十三條第一項規定，自無不合。又分割共有物，其性質為處分行為，依民
    法第七百五十九條之規定，未經辦理繼承登記者，不得為之。本件上訴人戊○○
    已於八十八年八月十八日死亡，上訴人丙○○七人為其繼承人，但迄未辦理繼承
    人登記，是被上訴人即原審原告丁○○追加合併命其七人辦理繼承登記，為有理
    由，自應准許。
四、次查系爭土地西側面臨路寬十二公尺之建國路，其上之建物台式三合院平房，已
    極老舊，除上訴人辛○○住於右廂外，已無人居住，此經本院受官法官現場勘驗
    屬實，製有勘驗筆錄可稽，即被上訴人及上訴人辛○○、酉○○、甲○、乙○○
    、寅○○、庚○○於原審法官勘驗現場時亦同意不要保留建物（見原審卷第八五
    頁勘驗筆錄），是系爭土地之分割，已無須顧及地上物之存廢。關於分割方法，
    被上訴人丁○○及上訴人戊○○、子○○、辛○○、壬○○均陳明願繼續保持共
    有，且同意依如附圖(一)所示之分割方案分割，蓋因系爭土地北側之鄰地係同段第
    二一九之三四地號，屬畸零地，為上訴人戊○○所有，此有卷附之土地登記簿謄
    本及南投縣政府八十七年三月二十四日八七投府建管字第○五○二一八號函可稽
    ，而該區之基地屬住宅區，是上開畸零地依台灣省畸零地使用規則第九條第一項
    規定應與相鄰地合併，否則無法建築，被上訴人及上訴人戊○○等人既陳明願繼
    續保持共有，則其分得土地若於系爭土地之北側，即可與上開上訴人戊○○所有
    之同段第二一九之三四號之畸零地合併使用，自可地盡其用。是斟酌系爭土地之
    地形，使用之現況，經濟價值依被上訴人及上訴人戊○○、辛○○、壬○○仍保
    持共有，其餘上訴人亦願保持共有之意願，按附圖(一)所示方案為分割，各共有人
    取得其應有部分比例之經濟利益，亦得合併使用，而被上訴人及上訴人戊○○、
    子○○、辛○○取得之土地更可與戊○○所有位於系爭土地北側之鄰地同段第二
    一九－三四號合併使用。此分割方法自屬適當。另按臺灣省畸零地使用規則第九
    條第一項規定，面積狹小之基地，非經補足所缺寬度、深度，地界曲折之基地非
    經整理，均不得建築。系爭土地之未○○、張王琴、申○○、甲○、乙○○、丙
    ○○等七人、庚○○、己○○公同共有面積雖達二百二十五平方公尺，然系爭土
    地正面建國路寬十二公尺，依上開臺灣省畸零地使用規則第十條規定建築最小面
    積為三十平方公尺，惟其共有人有十五人，其共有人所分得土地均低於三十平方
    公尺，屬畸零地，均須與其他土地合併利用．始得為建築使用，又共有人之酉○
    ○、丙○○等七人之被繼承人王慶源、寅○○、庚○○、己○○、甲○、乙○○
    均陳稱願與其他公同共有人繼續維持公同共有關係等語，是審酌當事人聲明、系
    爭土地使用現況、應有部分比例、共有物之經濟價值及共有人利益等情，亦以附
    圖(一)之分割方式為妥適。雖上訴人庚○○、己○○、未○○、酉○○、申○○、
    甲○、乙○○以上述分割結果伊等所分得之土地呈狹長型，地基不同，不利建築
    使用等語，主張依附圖(二)所示方案為分割，惟依此方案分割之結果，將造成子○
    ○、戊○○、辛○○、壬○○、丁○○所分得之Ａ部分土地東南側未鄰建築線而
    無法建築，未能整體利用，喪失經濟價值甚大，而上訴人寅○○、未○○、張王
    琴、申○○、乙○○、丙○○等七人、庚○○、甲○己○○之共有應有部分僅為
    四八○分之九九少數比例，竟要面臨道路寬十三公尺以上，已占系爭土地面臨道
    路長度四十五公尺達三分之一以上，且要求分得土地為正方型，不啻擇肥而噬，
    對於擁有應有部分四八○分之三八一之被上訴人及上訴人子○○、戊○○、辛○
    ○、壬○○而言，顯失公平，此項分割方案，應無可採。
    綜上分析，本件之分割方法，自以附圖(一)之方式，最為妥適。
五、又按法院裁判分割共有物，如依原物數量按應有部分之比例分配，其價值顯不相
    當者，自應依其價值按應有部分之比例定其分配，方屬公平（最高法院七十二年
    度台上字第八二九號判決參照）。查本件系爭土地，其西側面臨十二米寬之南投
    市○○路、屬市區○○路，往西轉可按省道北上草屯、台中方向、南下可往竹山
    、集集方向或接中二高，其面西部分價值為每坪新台幣（下同）一一二．○○○
    元，東側則面臨三至四米寬巷道，每坪價值約八一．六○○元，此有華聲公司之
    鑑定報告乙件就此分析甚詳在卷可稽。因此，依附圖(一)所示方法分割後，各共有
    人分得之土地價值，將因其位置之不同，而有高低，依上開說明，自應以金錢相
    互補償。關於補償之金額，經本院囑託華聲公司鑑價之結果，各共有人依附圖(一)
    方案分得之土地價值與應有部分應得之價值增減差額如附表(一)所示，據此計算各
    共有人應相互補償之金額如附表(二)之所示，並據以判命補償。
六、依上所述，本院認依附圖(一)方案分割，並依附表(二)為補償為適當。原審判命依附
    圖(一)分割，固非無見，惟其未依各共有人分割價值之高低而命相互補償，尚非公
    允，即有未洽，上訴意旨指摘原判決不當，求予廢棄改判為有理由，爰予廢棄改
    判如上。
、系爭土地之原共有人王水坪於日據時代昭和八年九月十日生有次男王慶龍，旋於
    同年十月二十九日死亡，其下並無繼承人，此有南投縣南投市戶政事務所九十年
    十二月三十一日投戶字第四一○○號函及所檢附之王慶龍戶籍謄本在卷可稽（見
    本院更(一)卷第二字第七－一○頁），是其非本件分割共有物之共有人，本件分割
    與之無涉，併此明。
肆、據上論結，本件上訴為有理由，依民事訴訟法第四百六十三條、第三百八十五條
    第一項前段、第四百五十條、第七十八條、第八十五條第一項、第八十一條，判
    決如主文。
中      華      民      國    九十二    年      一      月    二十九    日
~B1民事第五庭審判長法  官  陳滿賢
~B2                法  官  邱森樟
~B3                法  官  朱  樑
右為正本係照原本作成。
如對本判決上訴，須於收受判決送達後二十日內向本院提出上訴書狀，其未表明上訴
理由者，應於提出上訴後二十日內向本院提出上訴理由書（須按他造人數附具繕本）
，並繳納送達用雙掛號郵票拾份（每份拾肆元）。
上訴時應提出委任律師或具有律師資格之人之委任狀；委任有律師資格者，另應附具
律師及格證書及釋明委任人與受任人有民事訴訟法第四百六十六條之一第一項但書或
第二項（詳附註）所定關係之釋明文書影本。
~B                書記官  陳秀真
中      華      民      國    九十二    年      二      月      六      日
附註：
民事訴訟法第四百六十六條之一（第一項、第二項）
對於第二審判決上訴，上訴人應委任律師為訴訟代理人。但上訴人或其法定代理人具
有律師資格者，不在此限。
上訴人之配偶、三親等內之血親、二親等內之姻親，或上訴人為法人、中央或地方機
關時，其所屬專任人員具有律師資格並經法院認為適當者，亦得為第三審訴訟代理人
。
                                                                        Ｈ
~H;
附表(一)
┌──┬───┬─────────────────┐
│    │地  號│                                  │
│代號├───┼─────┬─────┬─────┤
│    │持有人│ 分割價值 │ 持分價值 │增減差值額│
├──┼───┼─────┼─────┼─────┤
│A-01│丁○○│1,811,865 │1,791,840 │    20,061│
├──┼───┼─────┼─────┼─────┤
│A-02│戊○○│2,369,360 │1,791,840 │    26,231│
├──┼───┼─────┼─────┼─────┤
│A-03│子○○│8,919,950 │1,791,840 │    98,756│
├──┼───┼─────┼─────┼─────┤
│A-04│辛○○│6,550,589 │1,791,840 │    72,527│
├──┼───┼─────┼─────┼─────┤
│A-05│壬○○│6,899,024 │1,791,840 │    76,385│
├──┼───┼─────┼─────┼─────┤
│B-01│王水坪│6,528,676 │1,791,840 │  -293,963│
├──┴───┼─────┼─────┼─────┤
│合        計│33,079,464│33,079,464│          │
└──────┴─────┴─────┴─────┘
附註：王水坪部分由己○○、甲○、庚○○、乙○○、申○○、酉○○、陳王雲、寅
○○、卯○○○、丙○○、丑○○、巳○○、癸○○、午○○、辰○○等十五人公同
共有。
~H;
附表(二)：
  共  有  人  間
應付受補金額配賦表
┌─────┬─────┬────┐
│          │ 應付金額 │受補金額│
├─────┼─────┼────┤
│丁○○    │(+20,061) │ 20,061 │
├─────┼─────┼────┤
│戊○○    │(+26,231) │ 26,231 │
├─────┼─────┼────┤
│子○○    │(+98,759) │ 98,759 │
├─────┼─────┼────┤
│辛○○    │(+72,527) │ 72,527 │
├─────┼─────┼────┤
│壬○○    │(+76,385) │ 76,385 │
├─────┼─────┼────┤
│王水坪    │(-593,963)│        │
├─────┼─────┼────┤
│合      計│          │293,963 │
└─────┴─────┴────┘


司法院資訊處製作；財團法人民間司法改革基金會備份。
